臺北高等行政法院判決　　　　　　　　　　　　　　　九十年度訴字第五二四五號
　　　　　　　　　　　　　　　.
　　原　　　告　國信建設股份有限公司
　　代　表　人　甲○○董事長.
　　訴訟代理人　乙○○
　　被　　　告　財政部台北市國稅局
　　代　表　人　張盛和（局長）
　　訴訟代理人　丙○○
右當事人間因營利事業所得稅事件，原告不服財政部中華民國九十年五月二十九日台
財訴字第○八九○○七二一二一號訴願決定，提起行政訴訟。本院判決如左：
    主  文
原告之訴駁回。
訴訟費用由原告負擔。
    事  實
一事實概要：
  (一)原告民國（下同）八十六年度營利事業所得稅結算申報，原列報出售土地免稅所
    得為：出售土地收入五八五、九七五、六六二元減去土地成本九五七、三二○、
    ○八六元再減去可直接歸屬之相關費用七、九四八、六八四元〔營業費用七二六
    、○四六元＋利息支出五、五七四、五二七元（利息支出七、四六七、九○四元
    －利息收入一、八九三、三七七元）＋其他損失一、六四八、一一一元〕，共計
    虧損新台幣（下同）三七九、二九三、一○八元。
  (二)被告初查，因原告本年度除出售土地外，並無建造房屋及其他營業活動，以上述
    利息收入一、八九三、三七七元（下稱利息收入）非屬出售土地相關利息支出之
    減項，乃予剔除外，其餘不變，即可直接歸屬之相關費用為營業費用七二六、○
    四六元＋利息支出七、四六七、九○四元元＋其他損失一、六四八、一一一元合
    計九、八四二、○六一元，核定出售土地免稅所得為虧損三八一、一八六、四八
    五元，課稅所得額為一、八九三、三七七元，稅額四六三、三四四元。
  (三)原告不服，仍執系爭利息收入為出售土地款項存入定期存款之利息收入，應自利
    息支出扣除為由，申請復查，被告以八十九年九月十一日財北國稅法字第八九○
    三三四九○號復查決定：「復查之申請駁回」（下稱原處分），原告仍不服，提
    起訴願，亦遭財政部訴願決定駁回，遂提起本件行政訴訟。
二兩造聲明：
  (一)原告聲明：訴願決定及原處分均撤銷。
  (二)被告聲明：駁回原告之訴。
三兩造之爭點：利息支出應否扣除利息收入，再以淨額列為出售土地之費用，併入計
  算土地免稅所得？
  (一)原告主張之理由：
    1.原告於八十二年九月十日以借款八億元購入坐落基隆深澳段土地共二十二筆，
      截至八十五年十二月三十一日止土地成本已累計增至九四二、四三六、三二四
      元。因景氣低迷，資金短絀，乃以該批土地作為擔保品，向中聯信託投資股份
      有限公司（下稱中聯公司）抵押貸款三八○、○○○、○○○元，其中一二○
      、○○○、○○○元由中聯信託公司直接撥貸，另二六○、○○○、○○○元
      商得中聯公司與大眾票券金融股份有限公司同意發行商業本票（共分為二筆，
      一筆一○○、○○○、○○○元，一筆一六○、○○○、○○○元。到期日分
      別為八十七年三月十三日與八十七年三月十八日），以供支應營運所需。嗣因
      在該本票尚未到期之前，適逢買主名家建設股份有限公司（下稱名家公司）願
      以五八五、九七五、六六二元購買，原告因不堪長期鉅額利息負荷，急欲出脫
      了斷，但因限制於發行之商業本票已在市場流通，且又未到期，無法提前收回
      償還借款，也因此無法取得中聯公司之清償證明辦理塗銷登記。為求早日能順
      利移轉，權宜之計，復徵得買主名家公司與中聯公司雙方同意；由名家公司以
      該批土地第二順位向中興商業銀行股份有限公司東門分行（下稱中興銀行）抵
      押貸款六五○、○○○、○○○元，並由中興銀行承諾開立以付款銀行為台灣
      銀行營業部，並以原告為抬頭之禁止背書轉讓支票，金額與原告借款金額相同
      為三八○、○○○、○○○元，交付予中聯信託公司，支票於八十六年十一月
      二十七日到期承兌時，中聯公司直接沖銷貸款一二○、○○○、○○○元。另
      二六○、○○○、○○○元轉為定期存單，設定質押作為其保證債權之擔保。
      中聯公司在債權獲得確保無虞之情況下，出具清償證明辦理塗銷登記，中興銀
      行改設定為第一順位。在此期間，二六○、○○○、○○○元之擔保存款遂孳
      生利息一、八九三、三七七元，此乃系爭利息收入由來之事實經過。
    2.原告質設定期存單二六○、○○○、○○○元，目的係為提前辦理中聯信託公
      司之塗銷登記所提供之償債擔保品，又質設金額與借款金額相同各為二六○、
      ○○○、○○○元，足證，原告質設之目的係為償還借款之擔保已無庸置疑，
      否則金額不會相同。何況依借款利息一定大於存款利息之鐵律，即使是頭殼壞
      掉之人也不會愚蠢至將償債之款拿去孳生利息，然後再以利息收入來支付利息
      支出之理。凡此，在在證明原告質設定期存單係情非得已下不得不然之權宜措
      施，而此作為與一般常情與商場慣例並無違背。
    3.原告以出售土地款提供質設定期存單之利息收入，縱令其資金非來自借款資金
      ，但卻與利息支出息息相關；蓋該筆二六○、○○○、○○○元本係要償還借
      款，奈何限制於當時本票尚未到期無法提前清償，以致於以存單方式提供擔保
      ，因而衍生利息收入之問題，及因無法清償而增加了利息支出。反之，如不受
      限制可以提前清償，則便無質設擔保而有利息收入之問題，而利息支出方可因
      此而減少。顯然二者互為直接因果關係明甚，難謂二者不相關。原處分及訴願
      決定未究明事實真相，遽然依財政部八十四年二月十八日財稅第八四一六○七
      ○四號函釋後段：「：：：至營利事業之利息收入如非來自借款資金，則其利
      息收入與利息支出並不相關，亦無利息支出應扣除利息收入，再以淨額分攤問
      題。」不准將利息收入併入計算出售土地免稅所得，固非無見。惟探究該函釋
      之意旨，顯係指一般（金融業除外）有餘裕資金之營利事業，以財務操作之手
      段，且經常性、長期性以收取孳息利益為目的之利息收入而言，與原告非以餘
      裕資金，且係短暫之應變措施，非經常性、長期性以收取孳息利益為目的之擔
      保存款利息收入，其用途、意義顯然有別，不宜相提並論。準此，原處分及訴
      願決定以上揭函釋規定相繩，顯有違反租稅公平合理及實質課稅原則，與適用
      不當之違誤。
    4.本件利息支出為七、四六七、九○四元，其中五、五四四、三二九元部分為土
      地出售前利息支出，因屬土地借款，作為土地成本之減項計算，原告尊重稅法
      規定，沒有意見；其餘一、九二三、五七五元為土地出售後所支出，應不屬土
      地成本之減項，應作為非營業支出。
  (二)被告主張之理由：
    1.本件被告初查以利息收入非屬出售土地相關利息支出之減項，乃予剔除，核定
      原告本期出售土地之免稅所得虧損三八一、一八六、四八五元。原告不服，主
      張其所有坐落基隆深澳段土地，原設定抵押向中聯公司發行票券借款，因票券
      未到期中途不得解約。為出售土地，乃將出售土地部分款項存入定期存款提供
      中聯公司作為擔保品，以塗銷原有設定。故利息收入一、八九三、三七七元係
      因土地出售所發生，應計入出售土地免稅所得云云，申請復查。被告復查決定
      略以，依原告訴稱系爭利息收入係出售土地款項存入定期存款之利息收入，其
      利息收入非來自借款資金，則其利息收入與利息支出並不相關，亦無利息支出
      應扣除利息收入，再以淨額分攤問題。從而原核定否准將系爭利息收入併入計
      算出售土地免稅所得，並無不合等由，乃駁回其復查之申請，審諸首揭規定，
      核無不妥。原告仍未甘服，復執前詞向財政部提起訴願，財政部訴願決定仍持
      與被告相同之論見，駁回其訴願，亦無不妥。茲原告仍執前詞爭執，尚難謂有
      理由。
    2.依財政部八十四年二月十八日台財稅第八四一六○七○四一號函釋，無論原告
      之系爭利息收入是否來自借款資金，均無利息支出應扣除利息收入，再以淨額
      分攤問題。本件原告訴稱本期利息支出七、四六七、九○四元，係因景氣低迷
      ，資金短絀，乃提供坐落基隆市○○段土地二十二筆，向中聯公司設定抵押貸
      款三八○、○○○、○○○元所發生之利息費用；至本期系爭利息收入主要係
      原告以出售前述土地所得價款中之二六○、○○○、○○○元存入中聯信託公
      司之信託基金所發生之利息收入，此有不動產買賣契約書、委託書、中興銀行
      支票及中聯信託公司普通信託憑證等影本，附案資證。經查系爭利息收入並非
      來自借款資金，則其利息收入與利息支出並不相關，亦無利息支出應扣除利息
      收入，再以淨額分攤問題。是被告否准將利息支出扣除系爭利息收入後，以淨
      額列為出售土地收入之費用，計算出售土地免稅所得，核與首揭財政部函釋規
      定，並無不合，原告所訴，核無足採。
    3.至原告主張其八十七年度營利事業所得稅結算申報案，同為系爭存入中聯信託
      公司之存款利息收入，經被告核准併入計算出售土地免稅所得乙節。經查原告
      八十七年度營利事業所得稅，申報全年所得額及課稅所得額均為虧損二、一四
      九、○九二元，經被告如申報數核定全年所得額為虧損二、一四九、○九二元
      ，惟調整出售土地免稅收入應分攤百分之六十營業費用，核定出售土地免稅所
      得為虧損一、○七○、一五七元。經查被告尚無核准原告八十七年度利息收入
      併入計算出售土地免稅所得情事。至原告列報之利息支出四、一六○、三五六
      元（如前所述係原告八十六年間委託中聯公司發行商業本票二六○、○○○、
      ○○○元，於八十七年度所發生之利息支出），因被告誤以為原告發行商業本
      票之款項二六○、○○○、○○○元，並未動用而以定期存款方式回存於中聯
      公司，致認定該利息支出與營業收入無關，而未依規定予以分攤至出售土地免
      稅所得。惟經查原告八十六年九月十五日及十八日發行商業本票二六○、○○
      ○、○○○元之資金係用於償還原有之銀行借款。至原告八十六年十一月二十
      七日存入中聯信託之信託基金二六○、○○○、○○○元之資金，如前所述係
      來自出售土地價款。經查其利息支出既係因營運資金短絀向銀行貸款所產生，
      自與營業收入有關。該部分原核課縱有錯誤，並不影響八十六年度被告依法正
      確核實查核之核課論據，況且被告仍得依稅捐稽徵法第二十一條第二項規定予
      以補徵，原告所訴，仍不足採。
    理  由
一原告主張：其八十六年度營利事業所得稅結算申報，原列報出售土地免稅所得虧損
  三七九、二九三、一○八元，其中本期利息支出七、四六七、九○四元，係因景氣
  低迷，資金短絀，提供坐落基隆市○○段土地二十二筆，向中聯公司設定抵押貸款
  三八○、○○○、○○○元所發生之利息費用，而本期系爭利息收入主要係以出售
  前述土地所得價款中之二六○、○○○、○○○元存入中聯公司之信託基金所發生
  之利息收入，應自利息支出扣除，原處分將系爭利息收入非屬出售土地相關利息支
  出之減項予以剔除，訴願決定亦予維持，均顯有違反租稅公平合理及實質課稅原則
  與適用不當之違誤云云。
二被告則以：系爭利息收入非來自借款資金，與利息支出並不相關，無利息支出應扣
  除利息收入，再以淨額分攤問題，原處分及訴願決定均無違誤等語置辯。
三前揭事實欄所記載之原告八十六年度營利事業所得稅結算申報，原列報出售土地免
  稅所得為：出售土地收入五八五、九七五、六六二元減去土地成本九五七、三二○
  、○八六元再減去可直接歸屬之相關費用七、九四八、六八四元〔營業費用七二六
  、○四六元＋利息支出五、五七四、五二七元（利息支出七、四六七、九○四元－
  系爭利息收入）＋其他損失一、六四八、一一一元〕，共計虧損三七九、二九三、
  一○八元。被告因原告本年度除出售土地外，並無建造房屋及其他營業活動，以系
  爭利息收入非屬出售土地相關利息支出之減項，乃予剔除外，其餘不變，核定出售
  土地免稅所得為虧損三八一、一八六、四八五元，課稅所得額為一、八九三、三七
  七元，稅額四六三、三四四元等情，為兩造所不爭，並有原告八十六年度營利事業
  所得稅結算申報書、被告（原告）八十六年度營利事業所得稅審核報告書、等附原
  處分卷，及原處分暨訴願決定書影本附卷可稽，為可確認之事實。
四按「營利事業所得之計算，以其本年度收入總額減除各項成本費用、損失及稅捐後
  之純益額為所得額。」為所得稅法第二十四條第一項所明定。被告初查，因原告本
  年度除出售土地外，並無建造房屋及其他營業活動，系爭利息收入非屬出售土地相
  關利息支出之減項，乃予剔除外，其餘不變，即可直接歸屬之相關費用為營業費用
  七二六、○四六元＋利息支出七、四六七、九○四元元＋其他損失一、六四八、一
  一一元合計九、八四二、○六一元，核定出售土地免稅所得為虧損三八一、一八六
  、四八五元，課稅所得額為一、八九三、三七七元，稅額四六三、三四四元，於法
  尚稱無誤。
五原處分所引據財政部八十四年二月十八日台財稅第八四一六○七○四一號函釋：「
  ：：：營利事業如能合理明確證明借款用途，其借款利息准個別歸屬認定；未能合
  理明確證明借款用途者，方須依比例計算土地或有價證券出售部分應分攤之利息。
  是以，營利事業之利息收入如係來自借款資金，例如借款需作補償性存款或借款資
  金未全部動用而暫存銀行等，其利息收入雖與利息支出相關，惟因借款資金用於補
  償性存款或暫存銀行部分，其用途明確，該部分之借款利息准個別歸屬認定，已無
  須依比例攤計，故應無利息支出應扣除利息收入，再以淨額分攤之問題。至營利事
  業之利息收入如非來自借款資金，則其利息收入與利息支出並不相關，亦無利息支
  出應扣除利息收入，再以淨額分攤問題。」之理由予以駁回。參照司法院釋字第四
  九三號解釋前段：「營利事業所得之計算，係以其本年度收入總額減除各項成本費
  用、損失及稅捐後之純益額為所得額，為所得稅法第二十四條第一項所明定。依所
  得稅法第四條之一前段規定，自中華民國七十九年一月一日起，證券交易所得停止
  課徵所得稅；公司投資收益部分，依六十九年十二月三十日修正公布之所得稅法第
  四十二條，公司組織之營利事業，投資於國內其他非受免徵營利事業所得稅待遇之
  股份有限公司組織者，其中百分之八十免予計入所得額課稅；則其相關成本費用，
  按諸收入與成本費用配合之上揭法律規定意旨及公平原則，自亦不得歸由其他應稅
  之收入項下減除。」之意旨，前述財政部對於營利事業之利息收入如非來自借款資
  金，其利息收入與利息支出並不相關，亦無利息支出應扣除利息收入，再以淨額分
  攤問題之函釋，與所得稅第二十四條第一項規定並未牴觸，於憲法第十九條亦無違
  背。查原告主張本期利息支出七、四六七、九○四元，係因景氣低迷，資金短絀，
  乃提供坐落基隆市○○段土地二十二筆，向中聯公司設定抵押貸款三八○、○○○
  、○○○元所發生之利息費用；至本期系爭利息收入主要係原告以出售前述土地所
  得價款中之二六○、○○○、○○○元存入中聯信託公司之信託基金所發生之利息
  收入，並提出不動產買賣契約書、委託書、中興銀行支票及中聯信託公司普通信託
  憑證等影本為憑，則以此主張系爭利息收入並非來自借款資金，則其利息收入與利
  息支出並不相關，依上述財政部函釋規定，原處分以本件無利息支出應扣除利息收
  入，再以淨額分攤問題，原核定否准將利息支出扣除系爭利息收入後，以淨額列為
  出售土地收入之費用，計算出售土地免稅所得，並無不合，維持原核定，認事用法
  ，應無違誤。原告仍執前詞爭執，委無可採。
六至於主張其八十七年度營利事業所得稅結算申報案，同為系爭存入中聯信託公司之
  存款利息收入，經被告核准併入計算出售土地免稅所得云云。被告辯稱其誤以為原
  告發行商業本票之款項二六○、○○○、○○○元，並未動用而以定期存款方式回
  存於中聯公司，致認定該利息支出與營業收入無關，而未依規定予以分攤至出售土
  地免稅所得。該部分原核課縱有錯誤，並不影響八十六年度被告依法正確核實查核
  之核課論據︰︰︰等語，查該案非本件審酌之範圍，因本件之原處分已如前述並無
  違誤，則該年度之核課，是否適法，與本件無關，本院不另以審酌。另外，原告又
  主張本期利息支出為七、四六七、九○四元，其中五、五四四、三二九元部分為土
  地出售前利息支出，因屬土地借款，作為土地成本之減項計算，於法尚可接受，但
  其餘一、九二三、五七五元為土地出售後所支出，應不屬土地成本之減項，應作為
  非營業支出云云。查此主張未經復查，非本院所能審酌，且七、四六七、九○四元
  原告亦自己申報為本期利息支出，被告據以核定，亦無違誤，原告上述之主張，均
  無可取。
七綜上所述，原告主張原處分及訴願決定均顯有違反租稅公平合理及實質課稅原則與
  適用不當之違誤云云，均無可採，原處分認事用法並無違誤，訴願決定遞予維持，
  亦無不合，原告起訴請求撤銷原處分及訴願決定，為無理由，應予駁回。
據上論結，本件原告之訴為無理由，爰依行政訴訟法第九十八條第三項前段，判決如
主文。
中      華      民      國    九十一    年      八      月      六      日
                               臺 北 高 等 行 政 法 院  第 一 庭
                                           審 判 長 法  官  王立杰
                                                    法  官  林育如
                                                    法  官  黃本仁
右為正本係照原本作成。
如不服本判決，應於送達後二十日內，向本院提出上訴狀並表明上訴理由，如於本判
決宣示後送達前提起上訴者，應於判決送達後二十日內補提上訴理由書（須按他造人
數附繕本）。
中      華      民      國    九十一    年      八      月      七      日
                                                    書記官  蔡幸樺
